臺灣嘉義地方法院民事判決
110年度朴簡字第46號
原      告  鋼億工程有限公司

法定代理人  江文達  
訴訟代理人  顏子涵律師
被      告  強勇工程有限公司

法定代理人  陳勇志  


上列當事人間請求返還不當得利等事件，本院於民國110年10月2
0日言詞辯論終結，判決如下：
　　主  文
原告之訴駁回。
訴訟費用由原告負擔。
    事實及理由
壹、程序事項：
    按訴狀送達後，原告不得將原訴變更或追加他訴。但擴張或
    減縮應受判決事項之聲明者，不在此限，民事訴訟法第255 
    條第1項第3款定有明文。本件原告起訴時，原聲明請求被告
    應給付原告新臺幣（下同）185,325元，及自起訴狀繕本送
    達翌日起至清償日止，按年息百分之5計算之利息（本院卷
    第5頁）；嗣於民國110年4月22日以民事準備狀擴張該項聲
    明請求金額為194,250元，及自民事準備狀繕本送達翌日起
    至清償日止，按年息百分之5計算之利息(本院卷第43頁)，
    經核原告所為上開訴之變更，屬擴張應受判決事項之聲明，
    揆諸上開規定，應予准許。
貳、實體事項：
一、原告主張：
　㈠本件原告前於109年8月25日，以被告為相對人聲請支付命令
    ，並經本院核發109年度司促字第10233號支付命令。嗣被告
    對該支付命令提出異議，經本院改分案號為109年度朴簡調
    字第198號，於109年11月3日行調解程序，兩造及訴外人黃
    凱勤並於同日作成和解筆錄（下稱系爭和解筆錄），約定黃
    凱勤應於110年1月31日前給付原告185,325元，惟黃凱勤逾
    期不履行，且經原告催告，仍迄未給付，原告爰依民法第22
    9條第1項及第254條規定，並參照最高法院92年度台上字第9
    34號民事判決意旨，於110年4月16日以存證信函向黃凱勤及
    被告為解除系爭和解筆錄之意思表示，故系爭和解筆錄之實
    體效力，業經解除而溯及失效。
　㈡原告前係以與被告間工程承攬法律關係，聲請支付命令，嗣
    並於被告異議後視為起訴，而觀諸系爭和解筆錄之内容，則
    以第三人黃凱勤參加和解，並由黃凱勤向原告清償為和解條
    件，系爭和解筆錄之性質屬第三人參加和解，且和解事項與
    原告視為起訴請求之訴訟標的不同，系爭和解筆綠於訴訟法
    上僅有執行力，而未生既判力，故本件原告於解除系爭和解
    筆錄後，得另行提起訴訟請求被告給付款項，並未違反一事
    不再理原則。
　㈢本件被告前於108年12月間，承攬定作人即訴外人羅吉司科技
    興業股份有限公司（下稱羅吉司公司）之工程，並於同月與
    原告就其中高雄大林圃圍牆、潮州社福園區環境改善之拆除
    工程（以下合稱系爭工程），成立次承攬之法律關係，約定
    原告施作完成後，得分別開立發票請求被告給付48,300元、
    93,450元及52,500元，即共計194,250元之承攬報酬（下合
    稱系爭承攬報酬）。詎被告於109年2月28日、4月29日及5月
    30日，收受原告開立買受人為被告之上揭款項統一發票後，
    屢經原告催告，猶迄未給付，原告依民法第505條規定請求
    履行。被告先前於原告施作系爭工程期間，未曾否認其為次
    承攬契約之當事人，而皆受領原告給付之承攬結果及請款單
    據。黃凱勤雖曾出現於工地現場，惟均以被告之代理人自居
    ，被告明知此情，亦未有反對之表示。嗣被告對支付命令異
    議時，始辯稱被告僅借名予黃凱勤開立發票，並非次承攬關
    係之實質當事人；且其所提出之商借書並無黃凱勤之簽章，
    而僅屬被告片面之主張。現被告復於本件訴訟改稱 前揭次
    承攬契約係黃凱勤未經同意，而擅自以被告名義為之，足證
    被告之答辯前後矛盾，而與事實不符，並非可採。本件次承
    攬契約，縱為黃凱勤未經被告同意而冒名成立，然被告既同
    意黃凱勤使用其公司名稱及大小章等印鑑，形同以自己之行
    為授與黃凱勤代理權；且被告對於黃凱勤以代理人之地位對
    外自居，亦無為反對之表示，客觀上已有使原告信賴被告有
    以代理權授與他人之行為，按民法第169條規定，並參照最
    高法院89年度台上字第2348號民事判決意旨，被告應就上揭
    授權外觀，負表見代理之責，而向原告給付194,250元之承
    攬報酬。
　㈣原告於109年11月3日認為黃凱勤是有資力的第三人而願意為
    被告承擔債務，才同意作成系爭和解筆錄，原告並沒有承認
    黃凱勤才是系爭承攬關係的當事人。縱被告抗辯兩造間並無
    承攬關係存在，緣被告因原告施作系爭工程，而自羅吉司公
    司受有系爭承攬報酬之利益，且使原告有支出勞務及工程器
    械費用之損害，原告爰依民法第179條前段之規定，請求被
    告返還194,250元；上揭承攬報酬請求權及不當得利返還請
    求權，並請本院擇一為有利原告之判決。
  ㈤並聲明：⒈被告應給付原告194,250元，及自民事準備狀繕本
    送達翌日起至清償日止，按年息百分之5計算之利息。⒉請依
    職權宣告假執行。　　
二、被告則以：
　㈠兩造於109年11月3日協同黃凱勤配合到庭，於本院成立系爭
    和解筆錄。原告以110年4月16日存證信函向黃凱勤催告給付
    和解金，惟黃凱勤置之不理，原告主張和解有解除事由而失
    效。惟參照最高法院52年度台上字第500號判決意旨、最高
    法院43年度台上字第570號判決意旨，本件訴訟上和解成立
    ，並沒有「無效或得撤銷之原因」，不容原告恣意解除，故
    原告主張解除系爭和解筆錄，容有錯誤。
　㈡參照系爭和解筆錄和解內容第二項原告對被告之其餘權利業
    已拋棄，則系爭和解筆錄中亦無得行使解除權之約定，系爭
    和解筆錄殊無因黃凱勤怠於履行和解内容，而使被告發生不
    利益效果。原告本得執系爭和解筆錄作為執行名義對黃凱勤
    聲請強制執行，更無得請求繼續審判，或解除系爭和解筆錄
    ，而得向被告請求更多權益，否則即構成不當得利。
　㈢被告法定代理人與黃凱勤是朋友關係，系爭工程是黃凱勤接
    的，被告從羅吉司公司收到系爭承攬報酬後，已將系爭承攬
    報酬交給黃凱勤，且原告法定代理人於先前和解時也已經知
    道上情，卻仍對被告提告，顯無道理等語答辯。並聲明：原
    告之訴駁回。
三、本院之判斷：
　㈠原告主張原告前於109年8月25日，以被告為相對人聲請支付
    命令，並經本院核發109年度司促字第10233號支付命令。嗣
    被告對該支付命令提出異議，經本院改分案號為109年度朴
    簡調字第198號（後改分案號為109年度朴簡字第237號，下
    稱前案），於109年11月3日行調解程序，兩造及訴外人黃凱
    勤並於同日作成系爭和解筆錄，約定黃凱勤應於110年01月3
    1日前給付原告185,325元之事實，業據原告提出上開和解筆
    錄為證（本院卷第13至14頁），並為被告所不爭執，且經本
    院調閱上開卷宗核閱屬實，堪信原告前開主張為真實。
　㈡又原告主張黃凱勤逾期不履行，經原告催告迄未給付上開款
    項，而於110年4月16日以存證信函向黃凱勤及被告為解除系
    爭和解筆錄之意思表示，故系爭和解筆錄之實體效力，業經
    解除而溯及失效；且系爭和解筆錄係以第三人黃凱勤參加和
    解，並由黃凱勤向原告清償為和解條件，系爭和解筆錄之性
    質屬第三人參加和解，該和解事項與原告視為起訴請求之訴
    訟標的不同，系爭和解筆錄於訴訟法上僅有執行力，而未生
    既判力等語，惟經被告否認，並以：本件訴訟上和解成立，
    並沒有「無效或得撤銷之原因」，不容原告恣意解除等語置
    辯。經查：
　⒈按「和解成立者，與確定判決有同一之效力」民事訴訟法第3
    80條第1項定有明文。又訴訟和解，是指在原告於訴訟繫屬
    中，在法官面前，以終結訴訟為目的，就原告起訴所主張的
    訴訟標的互相讓步以解決其爭議的訴訟契約，同時具有民法
    之和解與訴訟法和解之效力的雙重性質。而第三人之參與和
    解因為當事人與第三人間並無因訴訟繫屬而發生須要以裁判
    終結的法律關係，因無以訴訟和解以終結訴訟關係之必要，
    而僅具有民法上之和解契約。而就法律效果而言，當事人成
    立訴訟和解時，就該和解的訴訟標的發生與確定判決相同之
    效力，此為訴訟和解的重要訴訟法法律效果，至於當事人以
    外之第三人參與訴訟和解者，就該法律關係雖可作為執行名
    義，但卻不生確定判決相同之效力，兩者性質不同。 
　⒉由系爭和解筆錄内容「一、參加和解人願於民國110年1月31
    日前給付原告新台幣185,325元。二、原告其餘請求拋棄。
    三、訴訟費用各自負擔。」觀之，第三人黃凱勤參加訴訟和
    解與原告之間係成立民法上的和解契約，且具有執行力，就
    原告與被告之間，則同時具有民法之和解與訴訟法和解之效
    力的雙重性質，兩者法律效果不同，法律關係也不同，故應
    各別觀之。因此，參與訴訟和解的黃凱勤與原告之間的和解
    內容，縱使有給付不能或給付遲延之實體法上得解除之原因
    發生，也與被告無涉，原告對黃勤凱解除系爭和解筆錄之意
    思表示，自對被告不生效力。又參酌系爭和解筆錄上已記載
    「原告其餘請求拋棄」，則兩造間就原告原起訴所主張的訴
    訟標的（即承攬關係）、金額（即185,325元）的法律關係
    已經終結並具有與確定判決有同一之效力，且遍觀系爭和解
    筆錄的和解內容，均無被告須給付原告任何金錢之記載，兩
    造間就此和解內容，自不可能有給付不能或給付遲延之實體
    法上得解除之原因發生，原告對被告所為解除系爭和解筆錄
    之意思表示，難認合法。是原告以黃凱勤逾期不履行而以存
    證信函向黃凱勤及被告為解除系爭和解筆錄之意思表示為由
    ，主張系爭和解筆錄之實體效力，業經解除而溯及失效，而
    請求被告給付先前起訴主張的185,325元承攬報酬，為無理
    由。
　⒊至於原告請求被告給付前案未起訴（即和解筆錄未敘及）的
    承攬報酬（即8,925元，計算式：194,250元－185,325元）部
    分，固據原告提出其所開立發票請求被告給付48,300元、93
    ,450元及52,500元的請款單、發票為證（本院卷第15至25頁
    ），惟據被告否認兩造間有成立承攬契約。然依據原告法定
    代理人於前案陳稱：我這個工程都是跟黃凱勤聯絡，只是發
    票的買受人是開被告公司的，當然不是本人；工作時也沒有
    看到被告公司的車子或是機具，我們是負責提供重機具及作
    業員等語（見前案卷第48頁）可知，黃凱勤並非以被告公司
    名義向原告租借機械（含配置作業員），其僅有於原告請款
    開立發票時，要求原告將買受人填寫被告公司之名稱而已，
    故發票開立者（即原告）未必與被告間有成立契約關係。另
    從黃凱勤參加訴訟和解的內容，是由黃凱勤給付原告當時請
    求被告給付的全部金額來看，也可以印證係由黃凱勤個人與
    原告約定承攬工作，是被告抗辯其並未與原告接洽上開機械
    租借事宜，並未與原告成立承攬契約，應屬可信。從而，原
    告提出的發票僅係原告為了供自己及黃凱勤請款方便而開立
    ，並無法作為兩造間有成立承攬契約之證明，故原告就此部
    分主張被告應負表見代理之責而須給付承攬報酬云云，難認
    有據。
　㈢請求返還不當得利194,250元部分：
  ⒈按無法律上之原因而受利益，致他人受損害者，應返還其利
    益，民法第179條本文定有明文。是不當得利返還請求權，
    須以當事人間之財產損益變動，即一方受財產上之利益，致
    他方受財產上之損害，無法律上之原因，為其成立要件（最
    高法院102年度台上字第1855號判決意旨可供參考）。
  ⒉原告主張被告因原告施作系爭工程，而自羅吉司公司受有系
    爭承攬報酬之利益，且使原告有支出勞務及工程器械費用之
    損害，請求被告返還194,250元等語，惟被告固不否認有自
    上游廠商獲取工程款，但抗辯系爭工程款已交給黃凱勤等語
    。經查，被告為方便黃凱勤取款而提供其公司名稱讓黃凱勤
    的下游廠商（即原告）開立發票，業經本院認定如前，則被
    告提供其公司名稱而取得的工程款，僅係代黃凱勤收取，實
    際並未受有利益，此由系爭和解筆錄內容係由黃凱勤一人全
    數支付原告款項可得印證，是被告辯稱系爭工程款已交給黃
    凱勤，應屬可採。因此，被告既未受有利益，則原告依據民
    法第179條不當得利返還請求權之規定，請求被告應返還原
    告194,250元，自屬無據。
四、綜上所述，本件原告依承攬契約或不當得利之法律關係，請
    求被告給付194,250元，及自民事準備狀繕本送達翌日起至
    清償日止，按年息百分之5計算之利息，均為無理由，應予
    駁回。
五、本件結論已臻明確，兩造其餘攻防及舉證核與結論不生影響
    ，爰不再逐一論述，並予敘明。 　　
六、訴訟費用負擔之依據：民事訴訟法第78條。　　
中　　華　　民　　國　　110 　年　　11　　月　　 3　　日
                  臺灣嘉義地方法院朴子簡易庭 
                                  法　官　周欣怡
以上正本係照原本作成。
如對本判決上訴，須於判決送達後20日內向本庭（嘉義市文化路
308之1號）提出上訴狀（均須按他造當事人之人數附繕本）。如
委任律師提起上訴者，應一併繳納上訴審裁判費。
中　　華　　民　　國　　110 　年　　11　　月　　3 　　日
                                  書記官  葉芳如